---
title: "Quiz  - Chapitre 8 (analyse de survie)"
output:
  learnr::tutorial:
    allow_skip: true
runtime: shiny_prerendered
description: >
  Questions sur l'estimateur de Kaplan-Meier et le modèle à risque proportionnel de Cox.

---


```{r setup, include=FALSE}
library(learnr)
knitr::opts_chunk$set(echo = TRUE, highlight = TRUE)
```

### Estimateur de Kaplan--Meier

```{r, echo = FALSE}
bad <- NULL
while(is.null(bad)){
  n <- 25
  time <- as.integer(round(0.51+abs(rnorm(n = n, mean = 10, sd = 10))))
  cens <- rbinom(n = n, size = 1,
                 prob = runif(1, min = 0.2, max = 0.3))
  km <- survival::survfit(survival::Surv(time, event = 1-cens) ~ 1)
  a <- summary(km)
  media <- a$time[min(which(round(a$surv,3) <= 0.5))]
  meanSurv <- as.numeric(survival:::survmean(km, rmean=max(time))[[1]]["*rmean"])
  tab <- with(a, data.frame(time = time,
                            n.risk = n.risk,
                            n.event = n.event,
                            surv = round(surv,3)))

  njump <- nrow(tab)
  if((njump > 10) || (sum(cens)>0)){
    bad <- FALSE
  }
}
b <- sample(floor(njump/2):ceiling(0.75*njump), 1)
ncensb <- tab[b,"n.risk"]-sum(tab[b:njump, "n.event"])
timebet <- NULL
while(is.null(timebet)){
  pottime <- tab$time[1+which(diff(tab$time)>1)]-1
  if((length(pottime) == 1) & isTRUE(all.equal(pottime, max(tab$time), check.attributes = FALSE))){
    stop("Invalid input: change seed")
  }
  timebet <- sample(pottime,1)
  if(timebet == max(tab$time)){
    timebet <- NULL
  } # potential infinite loop here
}
indbefbet <- which(tab$time == max(tab$time[tab$time < timebet]))
wrongbet <- data.frame(time = tab$time[indbefbet:(indbefbet+1)],
                       surv = tab$surv[indbefbet:(indbefbet+1)])
wsurvbet <- round(as.numeric(predict(lm(surv ~ time, data = wrongbet),
                    newdata = data.frame(time = tab$time[indbefbet]-1))), 3)
survbet <- round(tab$surv[indbefbet],3)
lastobs <- tab$n.risk[nrow(tab)] == tab$n.event[nrow(tab)]

correct <- c(paste(ncensb, "parmi les", tab$n.risk[b],
               "temps égaux ou excédant",
            tab$time[b], "jours",
            ifelse(ncensb < 2, "est censuré","sont censurés"), "à droite."),
            paste("L'estimé du temps de survie médian est", as.integer(media),"jours."),
            paste0("L'estimée de la probabilité de survivre au delà de ",
                 timebet, " jours est ",round(survbet,3),"."),
            paste0("L'estimé du temps moyen de survie",
                  ifelse(lastobs, ", "," restreint, "), round(meanSurv, 3),
                  " jours, est supérieur à la moyenne empirique des temps de survie.")
)
wrong <- c(paste(tab$n.risk[nrow(tab)], "des", tab$n.risk[b],
               "temps de survie égaux ou excédant",
            tab$time[b], "jours",
            ifelse(tab$n.risk[nrow(tab)] < 2, "est censuré","sont censurés"),
            "à droite."),
           paste("L'estimé du temps médian de survie est", tab$time[max(which(tab$time <= media))-1],"jours."),
           paste0("La probabilité estimée de survivre au delà de ",
                 timebet, " jours est ",round(wsurvbet,3),"."),
           paste("L'estimé du temps moyen de survie coïncide avec la moyenne empirique, soit", round(mean(time), 2), "jours.")
)
wtrue <- sample(c(TRUE, FALSE),  size = 4, replace = TRUE)
qu <- ifelse(wtrue, correct, wrong)
ans <- wtrue
sc <-  list(questions = qu,
      solutions = ans)

# plot(km, ylab = "survival probability",
#      xlab = "time", yaxs = "i", xaxs = "i", bty = "l")
```

On considère la survie (en jours) pour des données sujettes à de la censure à droite aléatoire. La fonction de survie est estimée à l'aide de l'estimateur de Kaplan--Meier.

```{r printKM, echo = FALSE, comment = NA}
tab[,1:3] <- sapply(tab[,1:3], function(x){paste0("$",sprintf("%.0f", x),"$")})
tab$surv <- paste0("$",sprintf("%.3f", tab$surv),"$")
colnames(tab) <- c("temps", "nombre restant","nombre d'échecs", "survie")
knitr::kable(tab, align="lrrrr",
                     label = "tabkm",
                     caption = "Résumé de l'estimation de Kaplan--Meier de la fonction de survie.",
      booktabs = TRUE)

```

```{r question10, echo = FALSE}
question_checkbox("Sur la base du résumé de la fonction de survie estimée, quels énoncés parmi les suivants sont vrais?",
         answer(sc$questions[1], correct = sc$solutions[1]),
         answer(sc$questions[2], correct = sc$solutions[2]),
         answer(sc$questions[3], correct = sc$solutions[3]),
         answer(sc$questions[4], correct = sc$solutions[4]),
         random_answer_order = TRUE,
         allow_retry = TRUE,
         submit_button = "Soumettre une réponse",
         try_again_button = "Soumettre une nouvelle réponse")
```


### Modèle à risques proportionnels de Cox


```{r survivalCox, echo = FALSE, warning=FALSE}
# library(survival)
wrong <- TRUE


while(wrong){
# dat <- wakefield::r_data_frame(n = 200,
#   age(name = "age"),
#   children(name = "enfants"),
#   area(x=c("Suburbain","Urbain","Rural"), name = "milieu"),
#   education(x=c("Secondaire",
#                 "Professionnel","Collegial","Universitaire"),
#             prob = mev::rdir(n = 1, 10*c(0.15, 0.20, 0.15, 0.5)),
#             name = "education"),
#   # employment(x=c("Employed","Student","Retired","Unemployed"),
#              # prob = mev::rdir(n = 1, alpha = 40*c(0.7,0.1,0.1,0.1))),
#   gender(x = c("Homme","Femme"), name = "sexe")
# )
load("exercices/surv.RData")
dat <- dat[sample.int(1000,200),]
# Flip baseline categories for some diversity
dat$milieu <- relevel(dat$milieu,
                    ref=(refArea <- levels(dat$milieu)[sample.int(3,1)]) )
dat$education <- relevel(dat$education,
                    ref=(refEduc <- levels(dat$education)[sample.int(4,1)]) )
dat$sexe <- relevel(dat$sexe,
                    ref=(refGender <- levels(dat$sexe)[sample.int(2,1)]) )




# Create copy with scaled first column
dats <- dat
dats[,1] <- scale(dats[,1])
# Keep only selected columns
cols <- sort(sample.int(5, 5))
# Keep all columns, because otherwise too complicated
# expand data matrix, remove intercept!
modmat <- model.matrix(~., data = dats[,cols])[,-1]
nm <- ncol(modmat)
n <- nrow(modmat)
resp <- rexp(n, rate = 1/170)/ exp(c(0.5*scale(modmat %*% runif(8, min = -1, max = 1))))
cens <- runif(n, min = 0, max = max(resp)+100)
coxdat <- data.frame(modmat)
coxdat$y <- pmin(resp, cens)
coxdat$failed <- cens > resp
# coxdat <- coxed::sim.survdata(X = modmat, T = 280)$data
 #careful, can be weird...
coxmod <- survival::coxph(survival::Surv(coxdat$y, event=coxdat$failed) ~ ., data=dat[,cols])

wrong <- any(is.na(coef(coxmod)), round(coef(coxmod),3) == 0)
}

tab <- broom::tidy(coxmod)
class(tab) <- "data.frame"
hazard <- round(exp(round(tab$estimate,3)),3)
tab$hazard <- hazard
tab$statistic <- tab$statistic^2
tab[,c(2:4,6)] <- apply(as.matrix(tab[,c(2:4,6)]), c(1,2), function(x){paste0("$",sprintf("%.3f", x),"$")})
tab[,5] <- ifelse(tab[,5, drop = TRUE] < 1e-3, "$< 10^{-3}$", paste0("$",sprintf("%.3f", tab[,5, drop = TRUE]),"$"))
tab[,1] <- tolower(gsub("([a-z])([A-Z])", "\\1: \\2", tab[,1]))
colnames(tab) <- c("variable","estimation", "erreur type", "stat. de Wald", "valeur-p","rapport de risque")


cname <- colnames(dat)[cols]
descrip <- paste0(
  c("$\\texttt{age}$ (en années)",
    "nombre d'$\\texttt{enfants}$",
    paste0("$\\texttt{milieu}$ (référence $\\texttt{",tolower(refArea),"}$)"),
    paste0("$\\texttt{education}$ (référence $\\texttt{",tolower(refEduc),"}$)"),
    paste0("$\\texttt{sexe}$ (référence $\\texttt{",tolower(refGender),"}$)"))[cols], collapse = ", ")
#car::Anova(mod1, type=3)
# FALSE ANSWERS:
# write decrease instead of increase for a hazard
# hazard decreases survival time by exp(beta)
# the odds of survival increase by
# increase in hazard leads to a decrease in survival time
# CORRECT ANSWERS:
# Change in hazard/survival is *significant/not significant
# hazard is multiplied by X
# risk of two categorical variables via difference

levels <- c("années","enfants", tolower(
  substring(names(coef(coxmod)[-(1:2)]),
             first=1+nchar(c(rep("milieu",2),
                             rep("education", 3),
                             "sexe")))))
switch2 <- sapply(cname[3:4], function(cnames){sample(which(!is.na(
  stringr::str_match(
  pattern = cnames,
  string = names(coef(coxmod))))), 1)})


statement1 <- function(vals, flip = TRUE,
                       event = "de ne plus être au chômage", qty = "risque"){
  if(flip){
  vec <-   c(" pour chaque année de moins",
              " pour chaque enfant de moins",
              paste("pour quelqu'un qui vit dans un milieu",
                tolower(refArea),
                "plutôt que dans un milieu",
                levels[3:4]),
              paste("pour quelqu'un avec un diplôme",
                    tolower(refEduc),
                    "plutôt qu'un diplôme",
                    levels[5:7]),
              paste0("pour un",
                     ifelse(refGender=="femme","e "," "),
                    tolower(refGender),
                    " plutôt qu'un",
                    ifelse(refGender!="femme","e "," "),
                    levels[8]))
  } else{
    vec <-  c(" pour chaque année additionnelle",
              " pour chaque enfant de plus",
              paste("pour quelqu'un qui vit dans un milieu",
                levels[3:4],
                "plutôt que dans un milieu",
                tolower(refArea)),
              paste("pour quelqu'un avec un diplôme",
                    levels[5:7],
                    "plutôt qu'un diplôme",
                    tolower(refEduc)),
             paste0("pour un",
                     ifelse(levels[8]=="femme","e "," "),
                    levels[8],
                    " plutôt qu'un",
                    ifelse(refGender=="femme","e "," "),
                    tolower(refGender)))
  }
     paste0("Toutes choses égales par ailleurs, le ", qty, " ", event, c(ifelse(vals[(1:2)] < 1, " décroît de "," augmente de "), rep(" est ", 6)),
          paste0(100*round(ifelse(vals < 1, 1-vals, vals-1),3),"%"),
          c(rep("",2), ifelse(vals[-(1:2)] < 1, " inférieur "," supérieur ")),
          vec, ".")
}


statement1f <- function(vals, flip = TRUE,
                       event = "de ne plus être au chômage", qty = "probabilité de survie du chômage"){
  if(flip){
  vec <-   c(" pour chaque année de moins",
              " pour chaque enfant de moins",
              paste("pour quelqu'un qui vit dans un milieu",
                tolower(refArea),
                "plutôt que dans un milieu",
                levels[3:4]),
              paste("pour quelqu'un avec un diplôme",
                    tolower(refEduc),
                    "plutôt qu'un diplôme",
                    levels[5:7]),
              paste0("pour un",
                     ifelse(refGender=="femme","e "," "),
                    tolower(refGender),
                    " plutôt qu'un",
                    ifelse(refGender!="femme","e "," "),
                    levels[8]))
  } else{
    vec <-  c(" pour chaque année additionnelle",
              " pour chaque enfant de plus",
              paste("pour quelqu'un qui vit dans un milieu",
                levels[3:4],
                " plutôt que dans un milieu",
                tolower(refArea)),
              paste("pour quelqu'un avec un diplôme",
                    levels[5:7],
                    "plutôt qu'un diplôme",
                    tolower(refEduc)),
             paste0("pour un",
                     ifelse(levels[8]=="femme","e "," "),
                    levels[8],
                    " plutôt qu'un",
                    ifelse(refGender=="femme","e "," "),
                    tolower(refGender)))
  }
     paste0("Toutes choses égales par ailleurs, la ", qty, ifelse(event == "", "", paste0(" ", event)), c(ifelse(vals[(1:2)] < 1, " décroît de "," augmente de "), rep(" est ", 6)),
          paste0(100*round(ifelse(vals < 1, 1-vals, vals),3),"%"),
          c(rep("",2), ifelse(vals[-(1:2)] < 1, " inférieure "," supérieure ")),
          vec, ".")
}

statement2 <- function(vals, event = "de ne plus être au chômage", qty = "risque"){
  vec1 <-   c(rep("est multipliée par", 2),
              paste("pour quelqu'un demeurant dans un milieu",
                levels[3:4],"est"),
              paste("pour quelqu'un avec un diplôme",
                    levels[5:7],"est"),
              paste("pour", switch(levels[8]=="femme","une","un"),
                    levels[8], "est"))
  vec2 <- c("pour chaque année additionnelle d'âge",
              "pour chaque enfant additionnel",
            rep(paste("fois celui de quelqu'un qui demeure dans un milieu",   tolower(refArea)),2),
            rep(paste("fois celui de quelqu'un qui a un diplôme",
                    tolower(refEduc)),3),
            paste("fois celui",
                  switch(refGender, Homme = "d'un", Femme="d'une"),
                    tolower(refGender)))
     paste0("Toutes choses égales par ailleurs, le ", qty, " ",
     event, " ", vec1, " ", round(vals,3), " ", vec2, ".")
}

statement2f <- function(vals, event = "de ne plus être au chômage", qty = "risque"){
  vec1 <-   c(rep("croît par un facteur", 2),
              paste("pour quelqu'un demeurant dans un milieu",
                levels[3:4],"est"),
              paste("pour quelqu'un avec un diplôme",
                    levels[5:7],"est"),
              paste("pour", switch(levels[8]=="femme","une","un"),
                    levels[8], "est"))
  vec2 <- c("pour chaque année additionnelle d'âge",
              "pour chaque enfant additionnel",
            rep(paste("fois celle de quelqu'un qui demeure dans un milieu",   tolower(refArea)),2),
            rep(paste("fois celle de quelqu'un qui a un diplôme",
                    tolower(refEduc)),3),
            paste("fois celle",
                  switch(refGender, Homme = "d'un", Femme="d'une"),
                    tolower(refGender)))
     paste0("Toutes choses égales par ailleurs, la ", qty, " ",
     event, " ", vec1, " ", round(vals,3), " ", vec2, ".")
}

statement3 <- function(vals, event = "de ne plus être au chômage", qty = "risque"){
  vec1 <-   c(ifelse(vals[1:2] <0, "diminue de","augmente de"),
              paste("pour quelqu'un demeurant dans un milieu",
                levels[3:4], "est"),
              paste("pour quelqu'un avec un diplôme",
                    levels[5:7],
                    "est"),
              paste("pour",
                    switch(levels[8],homme="un",femme="une"),
                    levels[8], "est"))
  vec2 <- c("pour chaque année additionnelle d'âge",
              "pour chaque enfant additionnel",
            rep(paste("à celui de quelqu'un qui demeure dans un milieu",   tolower(refArea)),2),
            rep(paste("à celui de quelqu'un qui a un diplôme",
                    tolower(refEduc)),3),
            paste("à celui",
                  switch(refGender, Homme = "d'un", Femme="d'une"),
                    tolower(refGender)))

     paste0("Toutes choses égales par ailleurs, le ",
            qty ," ", event, " ", vec1," ",
            round(abs(vals),3), " unités ",
            c(rep("", 2), ifelse(vals[3:8] < 0,
                                 "inférieur ", "supérieur ")),
            vec2,  ".")
}

wrong <- c(
  statement1(hazard, flip = TRUE, event = "de devenir chômeur")[sample.int(8,1)],
  statement1(1/hazard, flip = TRUE, event = "de devenir chômeur")[sample.int(8,1)],
  statement1(hazard, flip = FALSE, event = "de devenir chômeur")[sample.int(8,1)],
  statement1(hazard, flip = FALSE, qty = "risque cumulatif")[sample.int(8,1)],
  statement1(1/hazard, flip = FALSE)[sample.int(8,1)],
  statement1f(1/hazard, flip = FALSE, qty = "probabilité de survie", event="")[sample.int(8,1)],
  statement1(1/hazard, flip = FALSE, event = "de devenir chômeur")[sample.int(8,1)],
   statement1(1/hazard, flip = FALSE,
              event = "de ne plus être au chômage")[sample.int(8,1)],
  statement2(vals = 1/hazard)[sample.int(8,1)],
  statement2f(vals = hazard, qty = "probabilité de survie", event = "")[sample.int(8,1)],
  statement2(vals = 1/hazard, "de devenir chômeur")[sample.int(8,1)],
  statement3(round(coef(coxmod),3), qty = "risque cumulatif")[sample.int(8,1)],
  statement3(-round(coef(coxmod),3), qty = "risque")[sample.int(8,1)])
  # paste0("La cote d'être sans emploi est ", ifelse(5 %in% cols, ifelse(coef(coxmod)[length(coef(coxmod))] < 0, "inférieure", "plus grande"),"identique")," pour ", switch(levels[8],"homme"="un homme","femme"="une femme")," que pour ", switch(refGender,"Homme"="un homme.","Femme"="une femme.")))

correct <- c(statement1(vals = 1/hazard, flip = TRUE),
             statement1(vals = 1/hazard, event = "de ne plus être au chômage", flip = TRUE),
             statement1(vals = 1/hazard, qty = "risque cumulatif", flip = TRUE),
             statement1(vals = 1/hazard, event = "de ne plus être au chômage", qty = "risque cumulatif", flip = TRUE),
             statement1(vals = hazard, flip = FALSE),
             statement1(vals = hazard, event = "de ne plus être au chômage", flip = FALSE),
             statement1(vals = hazard, qty = "risque cumulatif", flip = FALSE),
             statement1(vals = hazard, event = "de ne plus être au chômage", qty = "risque cumulatif", flip = FALSE),
             statement2(vals = hazard),
             statement2(vals = hazard,qty = "risque cumulatif"),
             statement2(vals = hazard, event = "de ne plus être au chômage", qty = "risque cumulatif"),
             statement2(vals = hazard, event = "de ne plus être au chômage"))



okayflip <- which(abs(
  ifelse(1/hazard < 1, 1-1/hazard, 1/hazard-1) -
  ifelse(hazard < 1, 1-hazard, hazard - 1)) > 5e-2)
# hazperc <- 100*ifelse(hazard < 1, 1-hazard, hazard - 1)

if(length(okayflip) > 0){
  wrong <- c(wrong,
             statement1(vals = 1-sign(1-hazard)*(1-hazard),
                       flip = TRUE)[okayflip],
             statement1(vals = 1-sign(1-hazard)*(1-hazard),
                       flip = TRUE,
                       event = "de ne plus être au chômage")[okayflip])
}
wrong <- unique(wrong)
correct <- unique(correct)

qu <- c(wrong[sample.int(length(wrong), 4)],
        correct[sample.int(length(correct),1)])

ans <- c(rep(FALSE, 4), TRUE)
sub <- sample.int(5,5)
sc <-  list(questions = qu[sub],
      solutions = ans[sub])
sc$questions[5] <- "Aucune de ces réponses."

```
Une étude considère la durée du chômage de personnes qui ont perdu leur emploi depuis le début de la pandémie jusqu'à maintenant. Un modèle à risques proportionnels de Cox a été ajusté aux données censurées à droite avec comme variables explicatives `r descrip`; on postule que la censure est non informative.


```{r printabcox, echo = FALSE, comment = NA}
knitr::kable(tab,
   align = "lrrrrrr",
   label = "tabcox",
   booktabs = TRUE,
   caption = "Estimation des coefficients du modèle à risques proportionnels de Cox.") #,
  #    include.rownames = FALSE,
  #    booktabs = TRUE,
  #    sanitize.text.function=identity,
  #   sanitize.rownames.function = identity,
  #    sanitize.colnames.function = identity,
  #    comment = FALSE)

```
```{r question8, echo = FALSE}
question("Sur la base des estimations rapportées dans le Tableau, lequel des énoncés suivants est vrai?",
         answer(sc$questions[1], correct = sc$solutions[1]),
         answer(sc$questions[2], correct = sc$solutions[2]),
         answer(sc$questions[3], correct = sc$solutions[3]),
         answer(sc$questions[4], correct = sc$solutions[4]),
         answer(sc$questions[5], correct = sc$solutions[5]),
         random_answer_order = TRUE,
         allow_retry = TRUE,
         submit_button = "Soumettre une réponse",
         try_again_button = "Soumettre une nouvelle réponse")
```
