---
title: "Quiz  - Chapitre 3 (inférence basée sur le vraisemblance)"
output:
  learnr::tutorial:
    allow_skip: true
runtime: shiny_prerendered
description: >
  Questions sur le maximum de vraisemblance, les tests basés sur la vraisemblance et les critères d'information.

---

```{r setup, include=FALSE}
library(learnr)
knitr::opts_chunk$set(echo = TRUE, highlight = TRUE)
```

### Vraisemblance


```{r trueorfalselik, echo=FALSE}
question_radio("Lequel des énoncés suivant est vrai?",
  answer("La log-vraisemblance est forcément négative.", message = "Si la loi des données est continue et que les observations sont indépendantes, la vraisemblance est le produit des densités et ces dernières ne sont pas bornées par 1."),
  answer("Plus la valeur de la log-vraisemblance est élevée, meilleur est l'ajustement.", correct=TRUE),
  answer("L'estimateur du maximum de vraisemblance pour les paramètres d'un échantillon de variables indépendantes et identiquement distribuées de loi $\\mathsf{No}(\\mu, \\sigma^2)$ sont la moyenne et la variance empiriques", correct = FALSE, message = "L'estimateur du maximum de vraisemblance de la variance divise la somme du carré des résidus par $n$, pas $n-1$."),
  answer("Les estimateurs des moindres carrés ordinaires coincident toujours avec ceux du maximum de vraisemblance si les observations suivent une loi normale", correct = FALSE, message = "C'est uniquement le cas pour $\\boldsymbol{\\beta}$ dans le modèle linéaire normal avec une variance commune $\\sigma^2$."),
  random_answer_order = TRUE,
  allow_retry = TRUE,
  submit_button = "Soumettre une réponse",
  try_again_button = "Soumettre une nouvelle réponse")
```

### Statistiques de test

```{r liktests, echo=FALSE}
question_radio("Lequel des énoncés suivant est vrai?",
  answer("Le test du rapport de vraisemblance nécessite l'ajustement et l'évaluation du modèle à la fois sous l'hypothèse nulle et l'hypothèse alternative",  correct = TRUE),
  answer("Le test du score est calculé en évaluant le gradient et la hessienne de la log-vraisemblance à l'estimateur du maximum de vraisemblance du modèle complet.", correct = FALSE, message = "Par définition, l'estimateur du maximum de vraisemblance résoud l'équation du score et le gradient est nul."),
  answer("Si $[0.1,0.6]$ est un intervalle de Wald de taux de couverture 95% pour $\\theta$, alors l'intervalle correspondant pour $\\exp(\\theta)$ est $[\\exp(0.1), \\exp(0.6)]$", correct = FALSE, message = "Si l'estimateur du maximum de vraisemblance est invariant aux reparamétrisations, les erreurs-types ne le sont pas sauf s'il s'agit d'une transformation linéaire (méthode delta)."),
  answer("Les statistiques des tests de Wald et du rapport de vraisemblance donnent les même valeurs numériques.", correct = FALSE),
  random_answer_order = TRUE,
  allow_retry = TRUE,
  submit_button = "Soumettre une réponse",
  try_again_button = "Soumettre une nouvelle réponse")

```
### Critères d'information

```{r aic, echo=FALSE, warning = FALSE}
question_radio("Lequel des énoncés suivant est vrai?",
  answer("Le AIC mène toujours à un modèle plus simple que le BIC pour $n > 10$.",  correct = FALSE, message = "La pénalité du critère AIC est de deux fois le nombre de paramètres, tandis que celle du BIC est $\\ln(n)$ qui excède 2.30 dès que $n>10$."),
  answer("Si on compare deux modèles emboîtés, on devrait prendre celui avec la plus grande vraisemblance.", correct = FALSE, message = "Le modèle plus petit (modèle contraint) donne toujours un moins bon ajustement que le modèle complet (pensez au critère du maximum de vraisemblance)."),
  answer("Selon un critère d'information donnée, plus la valeur numérique est petite, meilleur est le modèle.", correct = TRUE, message = "Moins deux fois la log-vraisemblance plus pénalité. Plus la log-vraisemblance est élevée, plus $-2 \\ell(\\boldsymbol{\\theta})$ est petit."),
  answer("Les critères d'information et les procédures de test donnent les même conclusions.", correct = FALSE, message = "On ne peut pas comparer des modèles qui ne sont pas emboîtés à l'aide de tests de vraisemblance. À l'inverse, les critères d'information ne sont pas des procédures formelles (comparer le quantile 0.95 de la loi khi-deux, 3.84, avec la pénalité de 2 de l'AIC."),
  random_answer_order = TRUE,
  allow_retry = TRUE,
  submit_button = "Soumettre une réponse",
  try_again_button = "Soumettre une nouvelle réponse")




```{r computeIC, echo = FALSE, results = "hide", warning=FALSE}

rtnorm <- function(n, mu, sd, lb = -Inf, ub = Inf){
  lb_n <- (lb - mu) / sd
  ub_n <- (ub - mu) / sd
  qnorm(pnorm(lb_n) + runif(n)*(pnorm(ub_n) - pnorm(lb_n))) * sd + mu
}
## parameters
ll <- cumsum(c(-150 + runif (1, -100, 100),
        rtnorm(n = 1, mu = 100,
             sd = 20, lb = 10, ub = Inf),
        rtnorm(n = 1, mu = 5,
             sd = 20, lb = 10, ub = Inf)))
ll <- round(ll, 3)
n1 <- sample(3:6, size = 1)
n2 <- sample(3:6, size = 1)
npars <- c(n1, n1+n2-1, n1*n2)
ntot <- round(rtnorm(n = 1, mu = 1096,
             sd = 200, lb = 500, ub = Inf))
aics <- round(-2*ll + 2* npars,3)
bics <- round(-2*ll + log(ntot) * npars, 3)
tab <- data.frame(model = paste0("$\\mathrm{M}_",1:3,"$"),
                  variables = c("$\\texttt{type}$",
                                "$\\texttt{type}$ + $\\texttt{region}$",
                                "$\\texttt{type}$ + $\\texttt{region}$ + $\\texttt{type}*\\texttt{region}$"),
                  # p = 1+cumsum(nlev-1),
                  "log-lik." = ll,
                  AIC = aics,
                  BIC = bics)

# tab[,2] <- sapply(tab[,3], function(x){paste0("$",sprintf("%i", x),"$")})
tab[,3:5] <- sapply(tab[,3:5], function(x){paste0("$",sprintf("%.3f", x),"$")})
bool1 <- sample.int(3,1)
if(bool1 == 1L){
  #bool2 <- sample.int(2,2)
  tab[1, sample(3:5,1)] <- "$\\star$"
  tab[2,  4:5] <- "$\\star$"
  tab[3,  c(3,5)] <- "$\\star$"
} else if(bool1 == 2L){
   bool2 <- sample.int(2,2) + 1L
   tab[bool2[1], sample(3:5, 1)] <- "$\\star$"
   tab[c(1, bool2[2]), 4:5] <- "$\\star$"
} else if(bool1 == 3L){
  bool2 <- sample(c(1,3),2)
  tab[bool2[1], sample(3:5,1)] <- "$\\star$"
  tab[bool2[2], 4:5] <- "$\\star$"
  tab[2, c(sample(3:4, 1),5)] <- "$\\star$"
}

colnames(tab)[3:5] <- c("$\\ell(\\boldsymbol{\\widehat{\\beta}})$",
                        "$\\mathsf{AIC}$",
                        "$\\mathsf{BIC}$")
LRT_names <- sort(sample.int(3,2))
## solution
res <- diff(npars[LRT_names])
## schoice
err <- c(seq.int(from = 1, to = res - 1, by = 1),
          seq.int(from = res + 1, to = npars[3], by = 1)
        )
err <- sample(err, size = 4L)
sub <- sample.int(5,5)
qu <- c(res, err)
ans <- c(TRUE, rep(FALSE, 4))
sc <- list(questions = qu[sub],
           solutions = ans[sub])
od <- order(sc$questions[-5])
sc$questions[-5] <- sc$questions[od]
sc$solutions[-5] <- sc$solutions[od]
sc$questions[5] <- "Aucune de ces réponses."

```
### Test du rapport de vraisemblance

On considère un modèle de régression linéaire classique pour la proportion d'assurés avec un échantillon de taille $n=`r ntot`$, en fonction de la région ($\texttt{region}$) et du type de maisons ($\texttt{type}$).

```{r tableIC, echo = FALSE}
colnames(tab)[1:2] <- paste0("$\\textbf{",c("modèle", "variables"),"}$")
knitr::kable(tab, align="lllrrr", caption = "Mesures d'adéquation pour la régression logistique: valeur de la log vraisemblance évaluée au maximum de vraisemblance, $\\ell(\\boldsymbol{\\widehat{\\beta}})$, et critères d'information.",
      booktabs = TRUE)

```

 `r switch(bool1, paste0("Le nombre de paramètres pour la moyenne du modèle incluant le terme d'interaction est ", npars[3]), paste0("Le nombre de niveaux de la variable catégorielle $\\texttt{type}$ est ", n1), paste0("Le nombre de niveaux de la variable catégorielle  $\\texttt{region}$ est ", n2))` et on veut faire un test du rapport de vraisemblance permettant de comparer les modèles `r tab[LRT_names[1],1]` et `r tab[LRT_names[2],1]`.


```{r question7, echo = FALSE}
question("Quels sont les degrés de liberté de la loi nulle du test khi-deux?",
         answer(sc$questions[1], correct = sc$solutions[1]),
         answer(sc$questions[2], correct = sc$solutions[2]),
         answer(sc$questions[3], correct = sc$solutions[3]),
         answer(sc$questions[4], correct = sc$solutions[4]),
         answer(sc$questions[5], correct = sc$solutions[5]),
         random_answer_order = TRUE,
         allow_retry = TRUE,
         submit_button = "Soumettre une réponse",
         try_again_button = "Soumettre une nouvelle réponse")
```
